臺灣桃園地方法院民事判決　　　　　　 94年度重訴字第343號
原　　　告　辛○○
　　　　　　己○○○
　　　　　　戊○○
　　　　　　庚○○
兼　上二人
法定代理人　壬○○
上五人共同
訴訟代理人　陳欣佑律師
複　代理人　洪士淵律師
　　　　　　陳彥文
被　　　告　四季飯店有限公司
兼　上一人
法定代理人　丙○○
被　　　告　甲○○
　　　　　　　　　　　　樓
訴訟代理人　楊肅欣律師
訴訟代理人　癸○○
被　　　告　丁○○
上列當事人間請求損害賠償事件，於民國96年1 月18日辯論終結
，本院判決如下：
    主  文
原告之訴及假執行之聲請均駁回。
訴訟費用由原告負擔。
    事實及理由
壹、程序方面：
一、本件被告丙○○雖於本院審理中曾提出診斷證明書1 紙，陳
    稱其因精神分裂症目前於該院住院治療中，惟據本院依職權
    向行政院衛生署桃園療養院函查，經該院以民國95年12月18
    日桃療醫字第0950006671號函覆本院：「個案為精神分裂症
    病患，因精神症狀影響，與家人發生肢體衝突，而於95年5
    月22日至95年11月13日於本院接受精神科治療。出院時，個
    案之意識清楚，但仍有殘餘之怪異與誇大妄想及明顯負性症
    狀，可維持基本日常生活功能和對話。」等情，再徵諸被告
    丙○○所提出之95年11月30日答辯狀內容，被告丙○○顯然
    仍具備進行本件訴訟之訴訟能力，核先敘明。
二、本件被告四季飯店有限公司（下稱四季飯店）、被告丙○○
    經合法通知，未於最後言詞辯論期日到場，經核無民事訴法
    第386 條各款所列情形，爰准原告聲請，由其一造辯論而為
    判決。
三、按訴狀送達後，原告不得將原訴變更或追加，但請求之基礎
    事實同一者，不在此限，民事訴訟法第255 條第1 項第2 款
    分別定有明文。本件原告原起訴之被告為謝素真及其繼承人
    、李源崇及其繼承人、丙○○，嗣於本院95年6 月1 日言詞
    辯論期日以言詞追加被告甲○○、四季飯店、丁○○，其追
    加被告所依據之事實與起訴狀所敘並無相異，核屬請求之基
    礎事實同一者，依上揭法律規定，應予准許，合先敘明。
貳、實體方面：
一、原告起訴主張：
1、原告之被繼承人即訴外人曾松昌於92年11月14日投宿被告丙○○所負責，位在桃園縣桃園市○○路70號6 及7 樓之被告
   四季飯店，當日上午8 時20分許發生火警，惟被告四季飯店
   本身之火災警報系統竟未於第一時間響起，員工僅急於逃命
   未逐一通知房客疏散，致曾松昌受困於7 樓逃生無門，為烈
   火燒死於房內。而被告甲○○為被告四季飯店之實際經營管
   理者，被告丁○○則為櫃臺領班，渠等未盡善良管理人、受
   僱人之注意義務，被告丙○○、甲○○並違反消防法令規定
   ，逕將被告四季飯店樓梯間改為廚房，且未裝設灑水消防設
   備，被告丁○○因忙於逃生未通知疏散房客，更不知啟動火
   災警報鈴，致曾松昌在無窗戶之房間內遭烈火燒死。被告甲○○在執行職務範圍內、同為被告四季飯店之負責人，其違
   反法令之行為，自應與被告四季飯店共同負擔損害賠償責任
   。而被告丁○○因個人故意過失，使原告受有損害，亦應連
   帶負損害賠償責任。
2、茲將原告所受之損害分述如下：
(1)、喪葬費用：因被害人曾松昌死亡致原告辛○○花費喪葬費用
    199,950 元。
(2)、醫療費用：原告辛○○花費急診醫療費用計5,149 元。
(3)、扶養費用：
、曾松昌死亡時原告辛○○74歲，無工作能力，依92年臺閩地
    區簡易生命提要分析表男性平均餘命，得受10年扶養，以93
    年綜合所得稅扶養親屬免稅額每人74,000元、70歲以上每人
    111,000 元計算，原告74歲至84歲10年間，可得向被告請求
    每年111,000 元之扶養，依霍夫曼表扣除期前利息後，被告
    應給付原告辛○○765,517 元。
、曾松昌死亡時原告己○○○70歲，無工作能力，依92年臺閩
    地區簡易生命提要分析表女性平均餘命為79.31 歲，得受9.
    31年扶養，以93年綜合所得稅扶養親屬免稅額每人74,000元
    、70歲以上每人111,000 元計算，原告70歲至79.31 歲9.31
    年間，可得向被告請求每年111,000 元之扶養費，依霍夫曼
    表扣除期前利息後，被告應給付原告己○○○738,150 元。
、曾松昌死亡時原告戊○○16歲，至成年20歲期間尚得受4 年
    扶養，以93年綜合所得稅扶養親屬免稅額每人74,00 0 元計
    算，依霍夫曼表扣除期前利息後，被告應給付原告戊○○25
    7,391 元。
、曾松昌死亡時原告庚○○14歲，至成年20歲期間尚得受6 年
    扶養，以93年綜合所得稅扶養親屬免稅額每人74,000元計算
    ，依霍夫曼表扣除期前利息後，被告應給付原告戊○○355,
    200 元。
、曾松昌死亡時原告壬○○42歲，依92年臺閩地區簡易生命提
    要分析表女性平均餘命為79.31 歲，得受37.31 年扶養，以
    93年綜合所得稅扶養親屬免稅額每人74,000元、70歲以上每
    人111,000 元計算，原告42歲至70歲28年間，每年可得向被
    告請求74,000元之扶養費，依霍夫曼表扣除期前利息後，被
    告應給付原告壬○○881,702 元；原告70歲至79.31 歲9.31
    年間每年可請求111,000 元，扣除期前利息後，被告應給付
    原告壬○○738,150 元，以上合計1,619,852 元。
(3)、慰撫金部分，原告每人各請求500,000 元。
3、為此，爰依侵權行為損害賠償、公司法第23條第2 項之法律
   關係提起本件訴訟。並聲明被告應連帶給付原告辛○○1,47
   0,616 元、原告己○○○1,238,150 元、原告戊○○757,391
   元、原告庚○○855,200 元、原告壬○○2,119, 852元，及
   均自起訴狀繕本送達翌日起至清償日止，按年息百分之5 計
   算之利息，並請准供擔保宣告假執行。
二、被告甲○○則以：其既非被告四季飯店之股東、董事，即非
    飯店負責人，又其於92年1 月中旬便自飯店離職，嗣於同年
    8 月13日至訴外人三越大飯店擔任經理人一職，是本件事發
    當時被告甲○○並不在現場，亦未在被告四季飯店任職，實
    無在執行職務時發生侵權行為之情，應無公司法第23條之適
    用，況原告未舉證被告四季飯店有限公司違反消防法規與本
    件火災有因果關係云云資為抗辯。被告丁○○則以：其經飯
    店705 號房客電話通知走廊有煙味產生，即馬上告知主任即
    訴外人乙○○及6 、7 樓之房務訴外人陳玉秀、謝油妹前往
    查看，且亦已急電119 消防局前來處理，直至主管宣布撤離
    現場始行離開，應已克盡職責，實無不法行為云云資為抗辯
    。並均聲明以：原告之訴駁回，如受不利判決，願供擔保請
    准宣告免為假執行。
三、被告四季飯店有限公司、丙○○未於最後言詞辯論期日到場
    ，惟丙○○曾以書狀並於期日到場陳述謂：其原為被告四季
    飯店之負責人，惟已於92年1 月12日以280 萬元之代價將飯
    店所有權及經營權全部出售予訴外人謝素真、李源崇，因故
    迄今尚未辦理變更公司法定代理人，惟其自讓渡飯店所有權
    後便未再參與飯店實際運作，是原告對飯店之一切主張自應
    由謝素真及李源崇二人概括承受云云資為抗辯。並聲明以：
    原告之訴駁回，如受不利判決，願供擔保請准宣告免為假執
    行。
四、本件不爭執事項：
(1)、原告之被繼承人曾松昌於92年11月14日投宿位在桃園縣桃園
    市○○路70號7 樓之被告四季飯店715 號房，當日上午8 時
    20分許發生火警，曾松昌即罹難於該場火災，該飯店七樓並
    未設置櫃臺，飯店之出入口在六樓，該715 號房亦未設有窗
    戶，被告四季飯店自上開火災後即停業迄今。
(2)、被告四季飯店在本件事發時登記負責人為被告丙○○。被告
    甲○○在本件事發前曾為飯店現場管理人，在91年底以前擔
    任總經理。被告丁○○在本件事發當時正在飯店六樓櫃臺值
    班，本件事發時，該飯店有訴外人沈文成擔任現場主任一職
    ，管理整棟樓。
(3)、桃園縣政府95年5 月24日府消預字第0950110737號函（本院
    卷宗一第227 至243 頁）之形式及實質真正。
(4)、原告辛○○、己○○○各已領取被告四季飯店投保之第三人
    責任險保險金20萬元、原告戊○○、庚○○領取各50萬元，
    原告壬○○則領得60萬元，合計200 萬元。
五、本院判斷：本件原告起訴主張被告丙○○為被告四季飯店之
    名義負責人，被告甲○○為被告四季飯店執行業務之負責人
    ，被告丁○○則為被告四季飯店之櫃台工作人員，被告四季
    飯店在92年11月14日時發生火災，因被告丙○○、甲○○執
    行業務時違反消防法令規定，逕將被告四季飯店之樓梯間改
    裝為廚房，且未裝設灑水消防設備，被告丁○○則因忙於逃
    生未及通知疏散房客，更不知啟動火災警報鈴，致原告之被
    繼承人曾松昌因受困於7 樓逃生無門，在無窗戶之房間內遭
    濃煙嗆死，被告應連帶負擔侵權行為損害賠償責任等語，然
    為被告堅詞否認，並以事實及理由二、三之陳述置辯，是本
    件之爭點乃在於：被告是否有如原告所述之前述侵權行為而
    應負擔損害賠償責任？經查：
(1)、按主張法律關係存在之當事人，就該法律關係發生所須具備
    之特別要件，應負舉證之責任，而侵權行為損害賠償請求權
    之存在，除須有損害之發生及行為人有故意、過失之事實外
    ，並以二者之間有相當因果關係為成立要件，故侵權行為損
    害賠償之訴訟，主張侵權行為之人須先就上述要件為相當之
    證明，始能謂其請求權存在，此為我國審判實務上對於侵權
    行為舉證責任分配法則之一向通見（最高法院58年台上字第
    1421號判例可資參照）。本件原告起訴主張被告丙○○、甲○○違反消防法令規定，逕將四季飯店樓梯間改為廚房，且
    未裝設灑水消防設備，致被告四季飯店94年11月14日發生火
    災時，警報系統未於第一時間響起，房客曾松昌受困於7 樓
    逃生無門，為烈火燒死於房內等情，其所持證據無非以網路
    電子報1 紙為證（參見本院卷宗一第209 頁），惟經本院依
    職權調閱被告四季飯店自91年1 月1 日起至92年12月31日止
    之消防安檢資料，被告四季飯店經該局第一大隊桃園分隊分
    別於91年1 月7 日、91年8 月28日初查，91年10月23日、91
    年12月24日複查，92年3 月14日初查、92年5 月20日複查，
    其應改正之缺失為：未依規定委託消防專業技術人員或專業
    檢修機構辦理檢修申報（91年1 月7 日違規事實）、火警分
    區線路斷線、部分室內消防栓箱內配件不足（缺水帶）、部
    分滅火器藥劑逾期、部分緊急照明燈故障不亮（91年8 月28
    日違規事實）、6 及7 樓部分房間內及走道間未依規定使用
    附有防焰標示之防焰物品（窗簾、地毯）（91年8 月28日、
    91 年10 月23日、91年12月24日、92年3 月14日違規事實）
    ，經桃園縣政府以被告四季飯店「未依規定使用附有防焰標
    示之防焰物品；6 、7 樓部分房間及走道間之窗簾、地毯」
    ，分別裁罰9,000 元、18,000元罰鍰後，被告四季飯店即無
    違規等情，此有桃園縣政府以95年5 月24日府消預字第0950
    110737號函附卷可稽（參見本院卷宗一第227 至242 頁），
    且佐以本院依職權調閱之桃園縣政府消防局火災原因調查報
    告書內附「火災現場勘查紀錄及原因判斷」一文所載，起火
    原因之研判：(1)勘查起火處均未發現有自燃之化學物品存在
    ，故似應排除化學物品自燃引火之可能性(2)勘查起火處均未
    發現有電器、電源線殘留，故似應排除電器因素引火之可能
    性(3)1 、本案報案時間為92年11月14日8 時25分，依據陳玉
    秀君之筆錄略以：「因桃園市○○路70號四季飯店（6 、7
    樓）發生火災，當時我人在六樓餐廳內，且當天上午6時20
    分至8 時我在該飯店的6 、7 樓做房務整理工作」、「當時
    我在6 樓餐廳用餐，是6 樓櫃台人員（丁○○打內線電話告
    知我7 樓好像發生火災，我接到通知後立即趕至7 樓察看，
    發現樓梯右側通道有大量濃煙冒出，高度從天花板‧‧‧下
    略。）」2 、清理兩處起火處僅發現被火嚴重燒毀之地毯、
    地板、裝潢木板外，未發現本身有起火物，研判應為外來火
    源引火所致，經採證兩處起火處地板燃燒殘餘物以GCMS鑑析
    後均發現含有汽油類促燃劑，故研判起火原因不排除人為縱
    火（使用汽油類促燃劑引火）之可能性。結論：綜合以上所
    述研判起火原因以人為縱火（使用汽油類促燃劑引火）之可
    能性較大。補充說明：本案在調查過程中，分別於92年12月
    9 日13時45分及12月10日17時左右接獲同一男子兩通匿名檢
    舉電話表示本案起火原因是人為縱火與死者李源崇財務有關
    等語。本件被告四季飯店發生火災之原因既以人為縱火之可
    能性較大，顯與原告主張被告四季飯店違反消防法令規定，
    逕將樓梯間改為廚房，且未裝設灑水消防設備致曾松昌於發
    生火災當時遭烈火燒死於房內等情不符，原告復無法提出被
    告四季飯店其他違反消防法令致生本件損害之證據，是應認
    原告此部分主張，於法無據，難以採認。
(2)、至被告丙○○、甲○○部分：原告主張被告丙○○為被告四
    季飯店之負責人，被告甲○○為被告四季飯店執行業務之負
    責人，於執行業務之際，未盡善良管理人之注意義務，違反
    消防法令規定，逕將被告四季飯店樓梯間改為廚房，且未裝
    設灑水消防設備，致生本件損害等情。經查：謝素貞、李源
    崇是被告四季飯店之實際負責人，被告丙○○是登記名義負
    責人乙節，業據原告所自承，被告丙○○、甲○○已於92年
    1 月中旬，將被告四季飯店之股權與經營權以200 多萬元之
    代價轉出售予謝素真、李源崇，惟謝素真、李源崇並未依法
    進行公司變更登記等情，亦為被告甲○○陳述甚明，且上情
    核與被告四季飯店之現場主任即證人乙○○於偵訊時（參見
    本院卷宗一第49頁）與本院審理時證述相符（參見本院卷宗
    二第30頁），堪信為真實。按「公司登記，除設立登記為公
    司之成立要件（參看公司法第6 條）外，其他登記，皆屬對
    抗要件（參看同法第12條），變更董事、監察人，固屬應登
    記之事項，但此事項之有效存在，並不以登記為其要件。」
    最高法院67年台上字第760 號判例可資參照。本件被告四季
    公司之公司變更登記事項卡所載之董事長、股東雖分別為被
    告丙○○，訴外人彭建銘、林貴美、甲○○、黃水、陳海瑞
    ，惟被告丙○○、甲○○已出售渠等自身之股份並轉讓被告
    四季飯店之經營權與謝素真、李源崇，已如前述，且被告四
    季飯店發生火災當時在現場執行業務之負責人，僅有主任與
    董事長，斯時擔任主任之員工為證人乙○○，老闆（即董事
    長）則為謝素真、李源崇等情，亦有證人乙○○於本院審理
    時證述綦詳。被告甲○○於被告四季飯店發生火災之時，則
    為訴外人三越飯店之經理人，足認被告丙○○、甲○○並非
    為被告四季飯店發生火災當時之公司負責人無誤，原告此部
    分主張，亦屬無據，難以採取。
(3)、至被告丁○○部分：原告主張被告丁○○為被告四季飯店之
    櫃臺領班，發生火災當日被告丁○○未盡受僱人之注意義務
    ，忙於逃生未及通知疏散房客，更不知啟動火災警報鈴，致
    曾松昌在無窗戶之房間內遭濃煙嗆死等情。經查：被告四季
    飯店發生火災當時，被告丁○○所在位置為6 樓櫃台部分（
    被告四季飯店7 樓沒有設置櫃台，由6 樓進出），火災發生
    當時，被告丁○○有告知當日現場主任乙○○進行處理乙節
    ，業據證人乙○○至本院證述屬實（參見本院卷宗二第29頁
    ），再參酌乙○○於92年11月18日詢問筆錄中陳述：「‧‧
    ‧我叫櫃台丁○○通知119 報警，‧‧‧，那時櫃台小姐丁○○打電話進去704 號房，但她說都沒人接聽，電話有接通
    但無人接聽她在櫃台內很著急，‧‧‧，櫃台小姐丁○○那
    時還在櫃台，我便吩咐她帶著貴重的東西撤櫃準備逃生，我
    站在6 樓的逃生門口大喊還有沒有人，我在那邊約停留5 分
    鐘，期間陸陸續續有2 、3 位房客我指引他們往6 樓逃生梯
    逃生。」，與證人即被告四季飯店房務人員陳玉秀到庭所述
    ：「當天發生火災時，櫃台（即被告丁○○）就有告訴我，
    叫我上去看，我當時在六樓餐廳吃早餐，我上去看得時候，
    704 、705 煙很大，已經看不見了，我就叫櫃台趕快打119
    ，並通知主任，我也有叫客人不要搭電梯，我有聽到櫃台打
    電話通知房客疏散，過一陣子，連電話都燒起來，沒辦法打
    。我人在六樓時，沒有聽到客人打電話過來問。（下略）」
    ，及當日被告四季飯店晚班櫃台人員即訴外人蘇意惠於92年
    11月15日談話筆錄所載：「11月14日我在6 樓櫃台值班，丁○○（早班櫃台）7 時30分左右與我交接，我就前往6 樓餐
    廳用餐，餐畢留在餐廳與餐廳煮飯的阿姨及房務阿姨聊天。
    」、「我於8 時許與餐廳及房務阿姨聊天時，櫃台丁○○打
    電話至餐廳，房務阿姨接聽後立刻跑出去，我就跟著前往察
    看，發現（聞到）有燒焦的煙味，就跑去丁○○處詢問，丁○○說705 的客人打電話通知有燒焦味，才知道發生火災。
    丁○○叫我幫忙於6 樓櫃台打電話通知客人疏散，打了1 、
    2 通電話就斷話。」、與當日投宿於被告四季飯店702 室房
    客即訴外人張文利於92年11月17日詢問筆錄所載「當時櫃台
    內有2 名女子，我跟他們2 人說樓上全是煙，他們2 人便很
    慌張，然後有乙名男子20幾歲，從6 樓跑出來拿滅火器到樓
    上滅火，約過了2 分鐘的時間，他又衝下來跟櫃台內的2 名
    女子說已經沒辦法救火了，趕快通知119 ，當時我都站在6
    樓的樓梯口，櫃台其中乙名女子便開始打電話通知房客，另
    外乙名便打電話通知11 9，我當時有聽到其中乙名女子說打
    乙通電話以後，便打不通了。‧‧‧」（參見本院卷宗一第
    62頁）等內容，足認被告丁○○於火災發生當時，人確實留
    在被告四季飯店6 樓櫃台現場，進行緊急報警及疏散房客之
    事宜，並無原告所主張忙於逃生未及通知疏散房客，更不知
    啟動火災警報鈴致曾松昌在無窗戶之房間內遭濃煙嗆死等情
    。致原告另主張訴外人李明寶於92年11月18日詢問筆錄所陳
    述：「櫃台小姐跟我講沒有事」云云，因斯時櫃台有2 名人
    員在蘇意惠及被告丁○○在現場，李明寶所述之櫃台小姐究
    指何人已非無疑，況本次火災起火地點為被告四季飯店之7
    樓，櫃台設置位置係在6 樓，李明寶投宿之房間位於728 室
    ，即被告四季飯店之7 樓，則被告丁○○是否得於李明寶打
    電話聯絡當時即已知悉火災發生亦屬可議，綜上所述，本院
    認原告主張被告丁○○於被告四季飯店發生火災當日，未盡
    受僱人之注意義務，忙於逃生未及通知疏散房客，更不知啟
    動火災警報鈴，致曾松昌在無窗戶之房間內遭濃煙嗆死等情
    ，即與事實不符，不足採信。
六、綜上所述，本院認原告起訴主張被告四季飯店違反消防法令
    規定，逕將樓梯間改為廚房，且未裝設灑水消防設備；被告
    丙○○、甲○○為公司負責人，於執行業務時因違反法令致
    他人受損害，被告丁○○執行職務時侵害曾松昌之生命權，
    應連帶負擔損害賠償責任等情，皆與事實不符，自應認原告
    之主張，於法無據，原告根據侵權行為法律關係及公司法第
    23條規定請求被告連帶負擔損害賠償責任，亦屬於法不符，
    難以准許，應予駁回。又原告之訴既經駁回，其假執行之聲
    請亦失所附麗併予駁回之。
據上論結，本件原告之訴為無理由，依民事訴訟法第78條，判決
如主文。
中　　華　　民　　國　　96　　年　　 1　　月　　31　　日
                  民事第三庭    法　官　陳清怡
以上正本係照原本作成
如對本判決上訴，須於判決送達後20日內向本院提出上訴狀
中　　華　　民　　國　　96　　年　　 1　　月　　31　　日
                                書記官　王羽潔
